臺灣臺北地方法院民事判決　　　　　　　　　　　　　九十三年度勞訴字第九一號
　　原　　　告　乙○○
　　訴訟代理人　黃碧芬律師
　　被　　　告　財團法人同仁院萬華醫院
　　法定代理人　丙○○
　　訴訟代理人　陳美華律師
當事人間給付退休金事件，本院於民國九十三年十一月十五日言詞辯論終結，判決如
下：
    主    文
原告之訴及假執行之聲請均駁回。
訴訟費用由原告負擔。
    事實及理由
一、原告主張：其自民國（下同）五十七年間起任職於被告，擔任庶務員工作，每月
    領取薪資新台幣（下同）五百元，協助當時受僱於被告之幹事王懷賢處理日常事
    務，六十七年間因王懷賢秘書長久曠職遭被告董事會革職，由原告接任幹事職務
    ，又原告自六十六年間起，以勞工之身分兼任董事或董事長之職，並自六十七年
    五月十四日以幹事身分兼任董事，於六十八年間起調薪為月薪一萬七千元，復於
    六十八年一月二十一日董事會議中被任命擔任籌設醫院之籌備小組人員。被告嗣
    於七十年十一月二十九日雖准原告辭去幹事職務，然原告並非離職，仍繼續擔任
    前開籌備小組成員，每月亦仍支領一萬七千元之薪資，並於七十一年一月三十一
    日升任為籌設醫院籌備主任，負責有關籌設醫院成立之行政事務。被告於七十一
    年四月二十五日董事會議中討論原告留職停薪之事，足見原告係為勞工，否則何
    需留職停薪。又因當時被告尚積欠銀行債務，各董事不願擔任董事長之重大責任
    ，乃要求原告以勞工身分擔任董事長，惟原告仍需負責勞工之職務，處理籌設醫
    院成立之事務，待被告萬華醫院籌設完成之後，原告乃於八十五年四月一日起擔
    任為期一年半之副院長，之後便離職轉擔被告之經營管理委員會醫療小組之委員
    ，負責監督醫院，至九十二年十月十七日向被告申請退休為止。查原告所擔任之
    庶務員、幹事職務，其工作內容為負責收取承租戶租金、收回被人佔用之土地、
    僱用會計做帳簿等等庶務性工作，自非委任職；而之後所擔任之籌設醫院之籌備
    小組成員、籌設醫院籌備主任等職，主要是在處理、審查及報告有關籌設醫院施
    工狀況及醫院設立之其他庶務性工作，需服從雇主之指揮，且原告並非為自己營
    業而勞動，而是從屬於他人，納入資方生產組織體系，不具人格上及經濟上之從
    屬性，屬於勞動契約之勞工。至於原告離職前所擔任之經營管理委員會醫療小組
    成員，其工作內容為製作醫院各科門診每月病人就診數及各科住院病人入住數月
    報表、不定時巡迴查察門診部及住院部，紀錄部門作業情況、察訪復健部、洗腎
    部、呼吸法療部等工作，紀錄作業狀況，每月並需製作報表，紀錄提交經營管理
    委員會，再由經營管理委員會主任委員召開會議，作成文案，提交董事會審議決
    定，仍非原告一人可單方決定之業務。是原告之工作內容皆為單純提供勞務之行
    政人員，非具有自行裁量決定處理受任事務之委任職。且原告於擔任經營管理委
    員會醫療小組成員期間，亦領有薪資，依被告之工作規則第一章第三條說明，員
    工包括行政人員，足見原告自始係受僱於被告無疑。按，依勞動基準法施行細則
    第五條規定，適用勞動基準法前已在同一事業單位任職者，年資合併計算，被告
    之工作規則第十四條亦明文規定：「本院員工之工作年資以受僱於本院之日起算
    」，勞動基準法第五十五條規定之退休金給與標準，被告工作規則第八十五條亦
    做相同規定。查原告自五十七年間進入被告單位擔任庶務員幹事起迄申請退休時
    止，已達三十五年，而原告退休時每月領取薪資為六萬六千元，扣除六千元之董
    事之車馬費後，原告退休時之平均工資計六萬元，則被告應給付原告退休金三百
    萬元。惟被告拒為給付，爰依法提起本訴請求被告如數給付。並聲明：（一）被
    告應給付原告三百萬元，暨自九十三年十一月十三日起至清償日止，按年利率百
    分之五所計算之法定利息。（二）願供擔保請准告宣告假執行。
二、被告則以：原告並非自五十七年起即受被告僱傭並擔任庶務員職務，此間兩造並
    無契約關係，縱有契約關係亦為委任關係。原告自六十三年一月十三日起至九十
    三年四月間分別擔任被告之監事、董事、董事長等職位，與被告成立委任關係。
    查原告自六十三年一月十三日起即受被告委任為監事，並自六十六年三月二十五
    日起陸續擔任被告之董事、董事長迄九十三年四月止。原告自六十七年一月二十
　  二日起至七十年十一月二十九日止，擔任被告董事會幹事；自六十八年一月二十
　  一日起至七十年十一月二十九日止，受任為籌設醫院之籌備小組人員。查原告受
    任為籌備小組成員時，須提出興建醫院之計劃，受任為附設醫院之籌備主任時，
    則係從事附設醫院經營研究方案，有其計畫性、創作性，以達其受委任之目的，
    非單純提供勞務而無自由裁量餘地。自七十一年一月三十一日起至同年四月二十
    五日，原告主張其為籌備主任一直從事籌備行政工作云云，惟查附設醫院經營研
    究方案於同年四月二十五日即結束，且原告所為之事務內容亦非行政工作。而原
    告於八十一年擔任醫院籌備委員時之工作內容亦非無裁量權之行政工作。至董事
    會會議記錄雖載有「結論：議決王董事留職停薪」，惟該議決之事項為「結束附
    。被告係於八十五年四月時僱傭原告擔任副院長，為被告處理行政事務，迄原告
    於八十七年七月間辭去該職務止，計擔任副院長一年四個月。八十六年八月間原
    告受任為經營管理委員會委員，八十七年五月間並擔任醫療小組成員，而與被告
    成立委任關係。由被告之組織章程及會議記錄觀之，經營管理委員會委員或醫療
    小組成員就受任事務，在授權範圍內，得自行裁量決定處理受任事務之方法，包
    括以指揮性、計畫性、創作性等方法完成委任之目的，與受僱人單純提供勞務，
    對於服勞務之方法毫無自由裁量之餘地者不同，並無人格從屬性，故不論原告擔
    任經管會委員或醫療小組成員，兩造間係屬委任關係。原告主張其任經營管理委
    員會醫療小組成員，其工作內容為製作醫院各科門診每月病人就診數及各科住院
    病人入住數月報表、不定時巡迴查察門診部及住院部，紀錄部門作業情況、察訪
    復健部、洗腎部、呼吸法療部等工作，被告否認之。且經營管理委員會之醫療小
    組實際上係於八十七年五月間成立，僅執行職務至同年十二月止。原告主張其申
    請離職時為醫療小組成員，實與事實不符。綜上，除原告擔任董事會幹事（自六
    十七年一月二十二日起至七十年十一月二十九日止，共四年又三一三天）及擔任
    被告萬華醫院副院長（自八十五年四月起至八十六年七月止，共一年四個月）六
  　餘期間，其餘期間兩造間均為委任關係。原告並未達勞動基準法第五十五條自請
    退休之要件，是其請求被告給付退休金，並無理由。並聲明：（一）原告之訴及
    其假執行之聲請均駁回。（二）如受不利益之判決，願預供擔保請准告宣告免假
    執行。
三、本件原告主張其自五十七年間起協助被告之幹事王懷賢為被告處理日常事務，嗣
    於六十七年間接任幹事職務，並自六十六年間起，以勞工之身分兼任董事或董事
    長之職，於六十七年五月十四日以幹事身分兼任董事，復於六十八年一月二十一
    日董事會議中被任命擔任籌設醫院之籌備小組人員，又於七十一年一月三十一日
    擔任籌設醫院籌備主任，待被告萬華醫院籌設完成之後，原告即於八十五年四月
    一日起擔任為期一年半之副院長，之後便離職轉擔被告之經營管理委員會醫療小
    組之委員，負責監督醫院，至九十二年十月十七日向被告申請退休為止。原告退
    休時每月領取六萬六千元，其中六千元為董事之車馬費，原告擔任董事會幹事（
　  自六十七年一月二十二日起至七十年十一月二十九日止）及擔任被告萬華醫院副
    院長（自八十五年四月起至八十六年七月止）期間係僱傭關係等情，為被告所不
    爭執，應可信實。惟原告主張其係自五十七年間起即受僱於被告擔任庶務員，嗣
    於六十七年間升任幹事職務，迄九十二年十月十七日向被告申請退休時為止，始
    終具有勞工身分，並以勞工身分兼任前開董事、董事長、籌備小組人員、籌備主
    任及經營管理委員會醫療小組之委員等職務，與被告間係屬一般勞動契約關係，
    並據以請求被告給付退休金，則為被告否認，並以前開情詞置辯。
四、按當事人主張有利於己之事實者，就其事實有舉證之責任。民訴訟法第二百七十
    七條定有明文。經查：
（一）原告主張其自五十七年間起即受僱於被告擔任庶務員乙節，固據其提出被告九
      十三年三月八日之律師函為證，惟為被告否認。
  １、觀之該函說明二之(1)（見本院簡易庭卷第第三四頁）係謂查原告於五十七年間
      受被告委任處理事務等語，充其量僅能證明被告曾於五十七年間委任原告處理
      事務，並不能證明兩造間自斯時起即存在僱傭關係。
  ２、而原告聲請訊問之證人甲○○到場所為之證詞，亦僅能證明伊曾於六十四年、
      六十五年間原被告處理過一些帳戶，不知道原告當時在被告處擔任何職（見本
      院卷第六五頁），足見證人甲○○之證詞亦不足據以證明兩造間存在僱傭關係
      。是原告主張其自五十七年間起即受僱於被告擔任庶務員云云，無足憑取。
（二）原告雖主張被告原雇傭之王懷賢秘書自六十五年十月十八日即未上班，自斯時
      起至六十六年三月二十二日止，均由身為庶務員之原告處理發通知、收取承租
      戶租金等事項，使被告之會議日常工作能繼續運作，並云如其未擔任庶務員，
      怎麼會升任幹事，復以數次擔任董事會會議之記錄及會議記錄內容為證。然查
      ：
  １、原告固曾先後於六十五年十二月十九日、六十六年三月二十五日、四月十七日
    　、五月十五日（見本院卷第一七四頁、第一七七頁、第一七九頁、第四二頁）
      四次擔任被告董監事或董事會會議記錄，惟前開會會議記錄僅能證明原告曾為
      該會議之記錄，並未記載其職稱係庶務員，而係載明原告為「常務董事」（見
      本院卷第四三頁），而為會議紀錄之原因亦恐有多端，或係有償或係無償，也
      許委任也許協助代為等等，並不足據以證明原告即係被告僱傭之庶務員。
  ２、雖原告以六十七年一月二十二日董事會會議紀錄討論事項二第三項之記載為據
　　　，主張其係由庶務員升任幹事云云。惟查該會議紀錄討論事項二之第三項載明
  　　「結論：(一)本院董事會設幹事乙名，通過由乙○○擔任‧‧‧」（見本院卷第
　　　四五頁），並非記載「升任」原告為幹事。且擔任被告董事會幹事乙職者，並
  　　無必先擔任被告之勞工之內規或慣例，亦據被告敘明在卷（例如訴外人林式斌
    　董事於擔任幹事前亦未曾任被告之勞工，見本院卷第四六頁、第九九頁）。
  ３、再觀之被告六十九年十一月二十三日董事會會議紀錄之臨時動議第一項記載「
      (一)擬表揚前任董事長及幹事案。說明：前任董事長及王幹事六年來為本院服務
      ，擬請本院董事會表揚以資鼓勵」（見本院卷第九八頁）。惟原告係於六十七
      年一月二十一日始受被告僱傭擔任幹事乙職，已詳如前述，而原告於六十三年
      受被告委任為監事，多次以被告之監事身分參與董監事會議，此有被告提出之
      六十三年元月十三日董事會會議錄及會議記錄可證（見本院卷第三九頁、第一
      六０頁、第一六六頁、第一六九頁）。又原告自六十六年三月二十五日起即陸
      續擔任被告之董事或董事長至九十三年四月間為止，亦有被告提出之歷次董事
　　　會議記錄（見本院卷第三九頁、本院簡易庭卷第六十頁、本院卷第四二頁、第
　　　一五九頁、第一七四頁、第一八三頁、第一八六頁、第一九０頁）、歷次法人
  　　登記書（見本院簡易庭卷第六二頁）可考。堪認該次會議紀錄所表揚者，係包
　　　括原告於六十七年擔任幹事前之委任關係，以時序上觀之，亦相符合。否如原
　　　告所言其自五十七年間起即受被告僱傭任職屬實，則該董事會會議紀錄應載為
  　　表揚王幹事「十二年來」為本院服務等語方與之相符。是原告前開主張，並無
　    可取。
  ４、原告雖否認六十三年一月十三日董事會議記錄上簽名非其筆跡、登記聲請書上
      原告之名字被刪除，且登記資料自六十三年至六十七年間，均未有原告任被告
      董監事之登記，進而主張其未自六十三年開始擔任被告之監事云云，惟查每個
      人之簽名不可能一成不變，每次均為相同，原告亦然，觀之其簽名方式多有變
      化（見本院卷第八五頁、第八六頁、第一六六頁），且原告確曾以董、監事地
      位行使其職權，此有被告提出之六十三年元月十三日董事會會議錄、六十六年
　　　三月二十五日董事會議記錄、六十七年一月二十二日董事會議記錄、七十年十
  　　一月二十九日董事會議記錄（見本院卷三八頁至第四七頁）、六十三年十月六
    　日、六十四年七月六日、同年十二月七日、六十五年四月十七日董監事會議錄
      （見本院卷第一五九頁至第一七三頁）六十五年十二月二十九日、六十六年四
      月十七日、六十六年五月十五日董事會會議記錄（見本院卷第一七四頁至第一
      八二頁）、六十六年七月十七日董事會會議記錄（見本院卷第一八三頁至第一
      八五頁）、六十六年八月二十一日董事會會議記錄（見本院卷第一八六頁至第
      一八九頁）、六十五年十月三日董監事會會議記錄（見本院卷第一九０頁至第
      一九一頁）可參。況依民法第三十一條之規定，董監事改選後向相關主管機關
      登記僅為對抗效力而非生效要件，是縱原告擔任被告之董、監事未獲登載於登
      記簿，亦不影響其實際上受被告委任為董、監事之契約關係。
  ５、足見原告係自六十七年一月二十一日始受僱於被告擔任幹事一職，而自斯時起
      方與被告間存在僱傭契約關係（至原告於七十年十一月二十九日辭去幹事職務
      時止，此僱傭契約關係並及於八十五年四月間起受僱擔任被告醫院之副院長至
      八十六年七月間止）。
（三）原告主張其係以勞工之身分兼任董事、董事長、籌設醫院之籌備小組人員、籌
      被告之經營管理委員會醫療小組之委員，負責監督醫院，至九十二年十月十七
      日向被告申請退休為止，始終兼具勞工之身分，惟為被告否認。
  １、經查被告於八十八年七月間與訴外人蕭竹生、廖倍良、王復蘇、佳億租賃股份
      有限公司（下稱訴外人蕭竹生等人）簽定醫療業務授權經營契約書，授權訴外
　　　人蕭竹生等人共同經營管理萬華醫院，並就雙方合約生效前之萬華醫院員工之
　　　權益與訴外人蕭竹生等人為特別約定，然原告並不在前開契約附表所列之被告
  　　現有員工名單之內，此有被告提出之授權經營合約書暨合約書所附萬華醫院現
　　　有人員一覽表（見本院簡易庭卷第七六頁至第八頁）可按。查原告當時擔任被
　　　告之董事，亦參與該契約內容之審核與簽約決議，就其非屬被告員工而排除於
  　　該契約萬華現有員工之列，並未提出任何異議，足見原告對其非被告之員工之
    　事實，並無爭執。
  ２、原告雖提出九十二年之所得稅扣繳憑單（見本院簡易庭卷第四三頁）以證明兩
      造間於斯時仍存在僱傭關係。惟查依卷附原告所不爭執之原告報酬明細表（見
      本院簡易庭卷第七九頁）所載，原告於九十二年間領取之六萬六千元之項目如
      下：研究費三萬元、督導費一萬元、會議費一萬元，研究費一萬元、車馬費六
      千元，顯非一般之勞工之薪資所得。
  ３、原告又主張其於六十八年一月二十一日至七十年十一月二十九日受任為籌設醫
      院之籌備小組人員係為庶務性工作，至七十年十一月二十九日辭去幹事職務後
      ，仍為籌備小組成員，故仍支領每月一萬七千元之薪資云云，然查：原告受任
      為籌備小組成員時，須提出興建醫院之計劃（見本院卷第九一頁）；受任為附
      第一０二頁），均有其計畫性、創作性，以達其受委任之目的，尚非受被告指
      示單純提供勞務而無自由裁量餘地。
  ４、原告主張其於七十一年一月三十一日任籌備主任，一直從事籌備行政工作云云
      ，並以被告八十一年三月二十八日之開會紀錄為證。然查附設醫院經營研究方
      案於同年四月二十五日即結束（見本院卷第一０一頁至第一０二頁），且所為
      之事務內容亦非行政工作（見本院卷第九九頁至第一０二頁所之會議紀錄）。
      而原告於八十一年擔任醫院籌備委員之工作內容亦非屬無裁量權之行政工作（
      見本院卷第一０三頁所附之會概要內容）。至董事會會議記錄雖載有「結論：
      議決王董事留職停薪」，惟該議決之事項為「結束附設醫院經營研究方案」之
      結論，顯見被告對原告「留職停薪」係指籌備主任乙事，而非幹事職務。
  ５、原告固於八十五年四月至八十六年七月間受被告僱傭擔任被告醫院副院長，為
      被告處理行政事務為期一年四個月，此為被告所不爭執。然原告於八十六年八
      月受任為經營管理委員會委員，八十七年五月並擔任醫療小組成員，此際兩造
      間究屬成立委任關係或一般之勞僱關係？原告雖主張其與被告間具有人格上之
      從屬性，惟：
  ６、按勞動契約係謂約定勞雇關係之契約，而勞工係謂受雇主僱用從事工作獲致工
      資者，工資則係指勞工因工作而獲得之報酬，勞動基準法第二條第六款、第一
      款、第三款定有明文。是勞動契約之勞工與雇主間必具有使用從屬及指揮監督
      之關係，且此從屬性乃勞動契約之特色。而所謂從屬性具有下列三個內涵：（
      一）人格上從屬性，此乃勞動者自行決定之自由權的一種壓抑，在相當期間內
      ，對自己之作息時間不能自行支配，而勞務給付內容之詳細情節亦非自始確定
      ，勞務給付之具體詳細內容非由勞務提供者決定，而係由勞務受領者決定之，
      其重要特徵在於指示命令權，例如：勞動者須服從工作規則，而僱主享有懲戒
      權等等，此乃判斷從屬性之最重要核心概念。（二）經濟上從屬性，此係指受
      僱人完全被納入僱主經濟組織與生產結構之內，即受僱人並非為自己之營業勞
      動，而係從屬於他人，為該他人之目的而勞動，故受僱人不能用指揮性、計畫
      性或創作性方法對於自己所從事工作加以影響。（三）組織上從屬性，在現代
      企業組織型態之下，勞動者與僱主訂立勞動契約時，其勞務之提供大多非獨自
      提供即能達成勞動契約之目的，僱主要求之勞動力，必須編入其生產組織內遵
      循一定生產秩序始能成為有用之勞動力，因此擁有勞動力之勞動者，也將依據
      企業組織編制，安排其職務成為企業從業人員之一，同時與其他同為從業人員
      之勞動者，共同成為有機的組織，此即為組織上從屬性。故兩造間是否具備使
      用從屬關係，除以提供勞務時有無時間、場所之拘束性，以及對勞務給付方法
    　之規制程度，雇主有無一般指揮監督懲戒權等為中心，再參酌勞務提供有無代
      替性，報酬對勞動本身是否具對價性等因素，作一綜合判斷。
  ７、本件原告雖主張其與被告間具人格上之從屬性，然所謂「人格從屬」係指「對
      雇主所為之工作是否有承諾與否之自由」、「業務進行過程中，有無雇主之指
      揮監督」、「約束性之有無」、「代替性之有無」以決之，而依我國實務見解
      向認人格從屬性係指勞工有接受懲戒或制裁之義務（最高法院八十一年度台上
      字第三四七號判決參照）。日本司法實務亦認為對工作指示具存自由拒絕之權
      ，即非勞工。且依國內學者邱駿彥之見解，業務遂行過程中雇主之指揮監督命
      令若僅止於一般程度之指示，仍不得即謂受有指揮監督關係，而學者林更盛並
      認尚須同時具備指示權、懲戒權與勞務提供之專屬性三項特徵始屬之。
  ８、依被告之組織章程第三條規定「董事會下設經營管理委員會（以下簡稱經管會
      ），負責審訂本院經營目標，策劃各項業務，督導改善醫院管理，提升醫療服
      務品質。經管會設主任委員一人，由董事長兼任，下設委員若干名由董事會聘
      請之，‧‧‧」（見本簡易庭卷第六八頁）觀之，經營管理委員會委員或醫療
      小組成員就受任事務，在授權範圍內，得自行裁量決定處理受任事務之方法，
      包括以指揮性、計畫性、創作性等方法完成委任之目的，顯與受僱人單純提供
      勞務，對於服勞務之方法毫無自由裁量之餘地者不同。且不論原告係擔任經管
      會委員或醫療小組成員，均無受被告懲戒或制裁之義務，亦不受被告之指揮監
      督，揆諸前開說明，堪認兩造間並無人格從屬性，應屬委任關係無訛。
  ９、原告又主張其所任經營管理委員會醫療小組成員之工作內容為製作醫院各科門
      診每月病人就診數及各科住院病人入住數月報表、不定時巡迴查察門診部及住
      院部，紀錄部門作業情況、察訪復健部、洗腎部、呼吸法療部等工作，紀錄作
      業狀況，每月並需製作報表，紀錄提交經營管理委員會，再由經營管理委員會
      主任委員召開會議，作成文案，提交董事會審議決定云云，為被告否認，原告
      就此復未能舉證以實其說，自無可取。縱原告此部分所言屬實，亦僅係小組成
      員受委任處理工作內容之一，尚難認係受僱人單純受指示之提供勞務而具備人
      格上之從屬性。再者，原告聲請訊問之證人即被告之工務股股長丁○○到場所
　　　為之證詞，亦不足據以證明兩造間自五十七年間起至九十二年間止始終存在勞
　　　僱關係（見本院卷第六二頁至第六四頁），此外，原告復未能舉他證證明其始
  　　終具有勞工身分，並與被告間具有人格上之從屬性，是原告前開之主張，即無
    　足憑取。
五、綜上所述，除原告擔任董事會幹事（自六十七年一月二十二日起至七十年十一月
    二十九日止）及擔任被告萬華醫院副院長（自八十五年四月起至八十六年七月止
    ）六餘年期間，兩造間係屬僱傭關係外，其餘期間兩造間應為委任關係，堪可認
    定。準此，原告並不符合勞動基準法第五十五條自請退休之要件至明。從而，原
    告訴請被告給付退休金，自屬無據，不應准許。而其所為假執行之聲請，亦因訴
    之駁回而失所附麗，不應准許。
六、本件事證已臻明確，兩造其餘之攻擊防禦方法及未經援用之證據，經本院斟酌後
    ，認為均不足以影響本判決之結果，自無逐一詳予論駁之必要，併此敘明。
七、結論：原告之訴為無理由，依民事訴訟法第七十八條，判決如主文。
中　　　華　　　民　　　國　　九十三　　年　　 十二　　 月　　 　六　　 日
                   　                勞工法庭　法      官　林振芳
正本係照原本作成
如對本判決上訴，須於判決送達後廿日內向本院提出上訴狀
中　　　華　　　民　　　國　　九十三　　年　　 十二　　 月　　 　六　　 日
                                               法院書記官  李淑芬
